臺灣基隆地方法院民事裁定　　　　　　　99年度事聲字第87號
異　議　人
(即債權人)　臺灣新光商業銀行股份有限公司
法定代理人　李增昌
異　議　人
(即債權人)　萬泰商業銀行股份有限公司
法定代理人　盧正昕
代　理　人　林冠宏
相　對　人
(即債務人)　岑阿明
上列異議人因債務人岑阿明聲請消費者債務清理（更生）事件，
對於本院司法事務官於中華民國99年10月28日所為之99年度執消
債更字第81號認可更生方案之裁定聲明異議，本院裁定如下：
    主  文
異議駁回。
程序費用由異議人負擔。
    理  由
一、按「當事人對於司法事務官處理事件所為之終局處分，得於
    處分送達後10日之不變期間內，以書狀向司法事務官提出異
    議。司法事務官認前項異議有理由時，應另為適當之處分；
    認異議為無理由者，應送請法院裁定之。法院認第一項之異
    議為有理由時，應為適當之裁定；認異議為無理由者，應以
    裁定駁回之。」民事訴訟法第0240條之４第１項、第２項及
    第３項分別定有明文。又「關於更生或清算之程序，除本條
    例別有規定外，準用民事訴訟法之規定。」消費者債務清理
    條例第15條亦定有明文。
二、臺灣新光商業銀行股份有限公司異議意旨略以：債務人於民
    國（下同）97年２月毀諾後應可重新與債權人等個別協商或
    另行提出具體清償計劃，而非消極拒不給付，且其更生方案
    還款成數僅41.130％，對債權人恐有不公，而若依一致性協
    商最高期限180.期零利率計算，則應可降低半數以上月付金
    ，一則可降低債務人負擔，另則可減少債權人等損失。本件
    債務人於所有債權總額下仍有負擔清償之能力，實無更生必
    要，否則有藉更生逃避債務之虞。為此提出異議，請求廢棄
    原裁定等語。
    萬泰商業銀行股份有限公司異議意旨略以：(一)債務人生活
    費用之支出，不應由債務人任意主張，只需得以維持其最低
    之生活水準即可，故應以臺灣省每人每月最低生活費新臺幣
    （下同）9,829.元為標準。本件債務人主張其於內壢工作，
    每月通勤費用較一般人為多，故其生活必要支出共計11,900
    元，則債務人應尚餘15,100元，可用以償債，其清償成數應
    可提高至51.4％，而非債務人所述之12,000元。(二)債務人
    每月償還貸款之支出，有部分係用於清償房貸本金，而房貸
    本金減少，房屋殘值及債務人資產即隨之增加，如將債務人
    房貸列為必要支出，無疑認債務人之收入可用於購置房地產
    ，而無須用以清償債務，故房貸支出應不得列入每人每月最
    低生活費用。又債務人無須負擔任何扶養義務，更生方案清
    償總額僅1,152,000.元，對債權人顯失公允。為此提出異議
    ，請求廢棄原裁定等語。
三、查異議人臺灣新光商業銀行股份有限公司固主張：債務人於
    毀諾後應可重新與債權人等個別協商或另行提出具體清償計
    劃，且若依一致性協商最高期限180.期零利率計算，一則可
    降低債務人負擔，一則可減少債權人等損失，本件債務人於
    所有債權總額下仍有負擔清償之能力，實無更生必要，否則
    有藉更生逃避債務之虞云云，惟債務人前雖於95年６月29日
    依「中華民國銀行公會會員辦理消費金融案件無擔保債務協
    商機制」請求共同協商債務清償方案，並協商成立，有協議
    書附於本院98年度執消債更字第81號卷第62頁為憑。然觀諸
    該協議書，債務人每月需還款25,887元，若加計生活必要支
    出，顯然高於債務人當時之月薪，故債務人顯係因不可歸責
    於己之事由，致履行該協商方案顯有重大困難，依消債條例
    第0151條第５項之規定，債務人自得聲請更生，並無非必需
    再與債權銀行成立個別協商一致性方案之理。且此種還款期
    數（即180.期）已超過消費者債務清理條例第53條第２項所
    定延長後最終清償期至多８年之限制，而此一期間規定之立
    法目的，乃為提高債務人清償意願及維護債權人利益，並求
    更生程序之迅速進行，始限制最終清償期。本院審酌金融機
    構核貸借貸者現金卡，應已評估債務人之財務及信用狀況與
    可能之風險，故債務人持續擴張其他債務，其理財觀念或有
    不當，然消費者債務清理條例係為協助經濟生活失敗之國民
    重建信用、重啟經濟生活而制定，藉由更生或清算程序，一
    次性、統合地處理債務人積欠之債務，尚難指聲請更生或清
    算之債務人係藉此減免、規避債務，故異議人執前詞聲明異
    議，自無理由。又異議人指原裁定認可之更生方案還款成數
    僅41.130％，對債權人恐有不公云云，惟按債務人之更生方
    案應否准予認可，係以是否公允為斷，而所謂公允，應審酌
    債權人與債務人之利益衡平、債務人之償債能力與清償誠意
    及社會公益等因素為綜合判斷，非以還款成數為絕對標準；
    且消費者債務清理條例之制定，乃為使負債務之消費者得依
    本條例所定程序清理其債務，保障債權人之公平受償，以謀
    求消費者經濟生活之更生，故除有第63條所定之情形外，法
    院得斟酌裁量認可更生方案。綜上，異議人臺灣新光商業銀
    行股份有限公司之異議並無理由。
四、次查：異議人萬泰商業銀行股份有限公司固主張債務人生活
    費用之支出不應由債務人任意主張，而應以臺灣省每人每月
    最低生活費9,829.元為標準，且債務人應尚有餘15,100元可
    用以償債，而非債務人所述之12,000元，且債務人房貸支出
    亦不得列入生活必要費用，而其復無須負擔任何扶養義務，
    本件更生方案清償總額僅1,152,000.元，對債權人顯失公允
    云云，惟債務人清償債務固需撙節開支、抑制慾望、減少額
    外支出，竭盡所能以清償債務，然基於身為人之基本尊嚴之
    維護，縱身為債務人，仍應有最基本人性尊嚴之保障，故債
    務清償仍需酌留債務人最低度生活必需以維持最基礎生活水
    準，此亦為強制執行法第52條第２項、第0122條及行政執行
    法第26條等之立法宗旨；而所謂維持債務人生活所必需，係
    指依一般社會觀念，維持其最低生活、在客觀上不可缺少者
    而言。本件原裁定以債務人每日往返基隆市安樂區與桃園市
    內工作及生活，若以臺灣鐵路局電聯車往返車資184.元計算
    ，債務人每月交通費用至少為4,000.元，則債務人每月基本
    生活支出較一般人高，應屬合理，本院審酌前情認本件債務
    人並未逾越一般人之生活程度，原裁定亦無過於優惠債務人
    之認定，且本件更生方案清償年限已延長至消費者債務清理
    條例所規定之最長年限８年，以求增加還款總金額，堪認債
    務人已盡其所能清償債務。綜上，異議人萬泰商業銀行股份
    有限公司之異議亦無理由。
五、綜上所述，本院司法事務官斟酌債務人所提更生方案，以１
    個月為１期，每期償還12,000元，共計清償８年，96期，清
    償總額為1,152,000.元，清償成數為41.130％，可認其條件
    核屬公允、適當、可行；又查無債務人有消費者債務清理條
    例第63條或第64條第２項所定應不予認可之事由存在，乃依
    消費者債務清理條例第64條第１項之規定，裁定予以認可債
    務人所提之更生方案，並依消費者債務清理條例第62條第２
    項酌定債務人之生活限制，經核並無不合；異議人聲明異議
    ，為無理由，應予駁回。
六、依消費者債務清理條例第15條、民事訴訟法第95條、第78條
    第85條第１項前段，裁定如主文。
中    華    民    國    100   年    2     月    18    日
                  民事庭法      官  林金發
以上正本係照原本作成。
如不服本裁定，應於本裁定送達後10日內向本院提出抗告狀，並
繳納抗告裁判費新臺幣1,000.元，抗告於本院合議庭。
中    華    民    國    100   年    2     月    18    日
                        法院書記官  林建清